【裁判字號】    99,家抗,10
【裁判日期】    990409
【裁判案由】    離婚等
【裁判全文】
臺灣高等法院高雄分院民事裁定          99年度家抗字第10號
抗  告  人  乙○○
相  對  人  甲○○
上列抗告人因與相對人請求離婚等事件，對於民國99年3 月9 日
臺灣高雄地方法院99年度婚字第192 號所為裁定提起抗告，本院
裁定如下：
    主  文
原裁定廢棄。
    理  由
一抗告意旨略以：抗告人向原法院遞狀訴請離婚（下稱系爭離婚
  訴訟）。嗣原法院通知抗告人應於5 日內補正其與相對人婚後
  曾共同居住於何縣市及歷次遷徙記錄，抗告人遂具狀陳報，惟
  所陳明之處所，大都為租屋或借住公司宿舍，抗告人離職同時
  已歸還宿舍，顯見抗告人於桃園無住所可言；又抗告人係於98
  年2 月間返回屏東時，接獲相對人自桃園監獄寄來之信函，始
  知悉相對人因案入監服刑。另據原法院調閱之相對人前案記錄
  表，相對人之住址均記載高雄縣美濃鎮○○路○段830 號，足
  認相對人並無久住桃園之意，事實上相對人於桃園亦無固定住
  所。且本案涉及子女監護事項，其調查亦應以原法院所在地為
  恰當。詎原法院未詳予斟酌上開事實及調查事證，逕認桃園係
  相對人之住所，將系爭離婚訴訟裁定移送臺灣桃園地方法院，
  認事用法尚有違誤。爰提起本件抗告，請求廢棄原裁定等語。
二按民事訴訟法第568 條第1 項前段規定，婚姻無效或撤銷婚姻
  ，與確認婚姻成立或不成立及離婚或夫妻同居之訴，專屬夫妻
  之住所地或夫、妻死亡時住所地之法院管轄。該條項所稱之「
  專屬夫妻之住所地」，係指專屬夫妻「共同」住所地之法院而
  言，此觀該條項文字未規定為「專屬夫或妻之住所地」或「專
  屬夫、妻之住所地」，及該條項於75年修正時，特揭櫫「依民
  法第20條第2 項『一人不得同時有兩住所』之規定，夫妻住所
  必屬同一，亦即夫之住所即為妻之住所或妻之住所即為夫之住
  所，爰將第1 項『專屬夫或贅夫之妻之住所地或其死亡時住所
  地』修正為『專屬夫妻之住所地或夫、妻死亡時住所地』」為
  其立法理由，並參照民法第1002條「夫妻之住所，由雙方共同
  協議之；未為協議或協議不成時，得聲請法院定之。法院為前
  項裁定前，以夫妻共同戶籍地推定為其住所」之規定暨司法院
  大法官會議釋字第452 號解釋之意旨自明（最高法院95年度台
  抗字第595 號裁定要旨足資參照）。亦即夫妻有共同戶籍地時
  ，以該共同戶籍地所在之法院為專屬管轄法院。
三經查：本件抗告人於98年6 月29日向原法院訴請離婚，主張其
  與相對人於87年5 月14日結婚，因相對人從事廚師工作，分別
  在臺南、新竹等地工作，並在當地租屋居住。其後兩造遷回屏
  東，與其女兒同住相對人祖母之房屋。嗣抗告人於93年間在桃
  園縣中壢市找到工作，全家遂遷往桃園縣中壢市之公司宿舍居
  住等語；嗣經原法院司法事務官通知抗告人應於通知送達後5
  日內，補正其與相對人婚後曾共同居住於何縣市及歷次遷徙記
  錄，抗告人遂於98年7 月14日具狀陳報其與相對人於87年至88
  年間居臺南市、89年間居新竹市、90年至91年間居桃園縣、92
  年間居屏東縣、93年至98年間居桃園縣。又於98年7 月20日具
  狀陳報抗告人與相對人於87年5 月14日結婚，乃共同設籍在高
  雄縣美濃鎮○○路○段830 號，迄98年2 月抗告人始將戶籍遷
  出。又兩造婚後曾在美濃居住，且逢年過節均會返美濃居住。
  另前開補正狀所載居住縣市，大多為租屋或借住公司宿舍，並
  未設籍等語，有抗告人之民事起訴狀、原法院家事法庭98年7
  月3 日雄院高98司家調團字第1211號通知、抗告人之98年7 月
  14日民事補正狀、兩造戶籍謄本、98年7 月20日民事陳報狀附
  卷可憑（見原法院卷第3 頁至4 頁、第11頁至第12頁、第15頁
  至第19頁）。足認抗告人係主張其與相對人曾有共同戶籍地為
  高雄縣美濃鎮○○路○段830 號，而抗告人陳報其曾與相對人
  共同居住之臺南市、新竹市、桃園縣、屏東縣，則係因工作因
  素而暫時居住之地，佐以抗告人所稱兩造未曾設共同戶籍地於
  該等處所，更足徵兩造僅以臺南市、新竹市、桃園縣、屏東縣
  為居所，而未有設定該等處所為夫妻之住所地之意思。
四次查：抗告人之戶籍謄本記事欄記載其於87年5 月14日與甲○
  ○結婚87年5 月28日申登，原住高雄縣美濃鎮○○里○ 鄰○○
  路○段830 號邱李秀英戶內98年2 月9 日遷入（屏東縣萬巒鄉
  ○○路57號）登記等語；相對人之戶籍謄本記載相對人之戶籍
  地為高雄縣美濃鎮○○路○段830 號一節，有兩造之戶籍謄本
  在卷可稽（見原法院卷第16頁、第18頁）。亦即因相對人之戶
  籍地始終在高雄縣美濃鎮○○路○段830 號，而抗告人與相對
  人結婚後，乃逕向該址所轄戶政事務所申請辦理結婚登記，抗
  告人並因此設籍於高雄縣美濃鎮○○路○段830 號。足認抗告
  人與相對人曾合意設共同住所地，始設籍於高雄縣美濃鎮○○
  路○段830 號。佐以原法院依職權調取之相對人之全國一般前
  案記錄查詢表、被告前案紀錄表，均記載相對人之戶籍地為高
  雄縣美濃鎮○○路○段830 號一情，有臺灣高雄地方法院全國
  一般前案記錄查詢表、臺灣高等法院被告前案記錄表附卷可參
  （見原法院卷第27頁至第28頁、第29頁至第31頁）。益徵相對
  人之戶籍地自結婚時起迄今，均未變更。又參以相對人經原法
  院委託桃園縣政府訪視時表示：其本來是在桃園居住在抗告人
  公司宿舍，98年搬到南部抗告人娘家居住，也曾經在高雄縣美
  濃鎮○○路○段830 號邱李秀英母親家住過等語，及訪視人員
  以相對人目前在桃園監獄服刑，無法評估其住所，而評估相對
  人居住穩定性不佳等節，有親愛社會工作師事務所98年12月16
  日98親桃字第1206號函附兒童及少年監護權訪視評估報告在卷
  可憑（見原法院卷第46頁至第48頁）。乃核與抗告人上開民事
  陳報狀主張內容相符，且亦證93年至98年間抗告人與相對人共
  同居住在桃園縣，僅係因抗告人工作緣故。如此應認相對人僅
  以桃園縣為其居所，並無放棄以戶籍地為住所之意思。至相對
  人現因刑事案件在臺灣桃園監獄服刑，乃因現實因素所致，亦
  無從推論相對人與抗告人曾合意以桃園為共同住所之意思。是
  以揆諸上開說明，本件抗告人與相對人既合意以共同戶籍地即
  高雄縣為夫妻住所地，則該共同戶籍地所在之原法院即為系爭
  離婚訴訟之專屬管轄法院。詎原法院僅依抗告人之民事起訴狀
  所載其曾因工作而居住桃園縣；民事補正狀記載其與相對人曾
  共同居住臺南市、新竹市、桃園縣、屏東縣等語，即遽認相對
  人之住所為桃園縣，而非高雄縣，逕依民事訴訟法第568 條第
  1 項但書之規定，認定臺灣屏東地方法院或臺灣桃園地方法院
  對系爭離婚訴訟有管轄權，將系爭離婚訴訟裁定移送臺灣桃園
  地方法院，其認事用法有所違誤。抗告意旨指摘原裁定不當，
  求予廢棄，非無理由，應由本院廢棄原裁定。
五據上論結，本件抗告為有理由，依民事訴訟法第492 條，裁定
  如主文。
中    華    民    國    99    年    4     月    9     日
                            民事第四庭
                                審判長法官  蔡文貴
                                法      官  黃科瑜
                                法      官  謝靜雯
以上正本證明與原本無異。
如不服本裁定應於送達後10日內向本院提出再抗告狀（並按他造
當事人之人數附繕本），並繳納再抗告費新臺幣1,000 元。
再為抗告僅得以適用法規顯有錯誤為理由，並應委任律師為代理
人。
中    華    民    國    99    年    4     月    9     日
                                書  記  官  楊茱宜
附註：
抗告人之配偶、三親等內之血親、二親等內之姻親，或抗告人為
法人、中央或地方機關時，其所屬專任人員具有律師資格並經法
院認適當者，亦得為第三審代理人。
抗告人或其法定代理人具有律師資格者及前項情形，應於提起抗
告或委任時釋明之。

司法院資訊處製作；財團法人民間司法改革基金會備份。
